【裁判字號】    96,重訴,480
【裁判日期】    970703
【裁判案由】    分配表異議之訴
【裁判全文】
臺灣臺中地方法院民事判決             96年度重訴字第480號
原      告    萬建樺律師（大能股份有限公司破產管理人）
兼訴訟代理人  任順律師（大能股份有限公司破產管理人）
被      告    甲○○
                        10號.
              丙○○
              丑○○
                        5號2.
              丁○○
              戊○○
              辰○○
                        3
共      同
訴訟代理人    游孟輝律師
複代理人      卯○○
被      告    己○○
              乙○○
              辛○○○董須銘.
              庚○○董須銘之.
              壬○○董須銘之.
              癸○○董須銘之.
              子○○董須銘之.
上列當事人間分配表異議之訴事件，本院於民國97年6月19日言
詞辯論終結，判決如下：
    主      文
臺灣臺中地方法院九十五年度執子字第四一四０六號清償債務強
制執行事件於民國九十六年十月八日製作金額計算書分配表，其
中次序５至１３執行費分配之金額合計新臺幣壹拾伍萬捌仟柒佰
陸拾貳元，及次序２０至２８被告十三人第三順位抵押權列入分
配之金額合計新臺幣壹仟玖佰捌拾肆萬伍仟貳佰參拾柒元，均應
剔除，不應列入分配。
訴訟費用新臺幣壹拾捌萬捌仟零捌拾捌元由被告負擔。
    事實及理由
壹、程序事項：
一、本件被告己○○、乙○○、辛○○○、庚○○、壬○○、癸○○、子○○經合法通知，未於言詞號論期日到場，核無民
    事訴訟法第386條所列各情形，爰依原告聲請，由其一造辯
    論而為判決。
二、按破產人之權利屬於破產財團者，破產管理人應為必要之保
    全行為，破產法第90條定有明文。緣大能股份有限公司（下
    稱大能公司）前於民國（下同）95年7月28日由台灣台北地
    方法院裁定終止重整，並於同年9月28日依職權宣告破產在
    案。原告二人係台灣台北地方法院裁定選任之破產管理人，
    依法主張大能公司破產財團之權益，核與前開規定相符，合
    先敘明。
三、次按異議未終結者，為異議之債權人或債務人，得向執行法
    院對為反對陳述之債權人或債務人提起分配表異議之訴強制
    執行法第41條第1項本文定有明文，大能公司原有坐落於台
    中縣大甲鎮○○段1017、1018、1019、1023、1024、1025地
    號之土地及其上同段建號358、359之建物（下稱訟爭房地）
    ，前由債權人兆豐資產管理股份有限公司向本院聲請拍賣抵
    押物強制執行，前開不動產於96年3月20日由大甲永和機械
    工業股份有限公司標買後，本院民事執行處於96年9月17日
    就執行拍賣所得價金製作金額計算分配表，並於96年10月8
    日更正分配表（下稱系爭分配表），改訂96年10月25日為分
    配期日。原告不同意系爭分配表之分配，為確保大能公司破
    產財團之權益，已於96年10月15日依強制執行法第39條規定
    ，具狀向本院民事執行處聲明異議在案，而被告於上開執行
    分配期日前，具狀對原告所為之聲明異議為反對之陳述，原
    告乃對表示反對之被告即第三順位抵押權人全部，向本院提
    起本件分配表異議之訴，除經本院調閱本院95年度執子字第
    41406號清償債務強制執行事件卷宗查明無誤外，亦核與前
    開規定無違，併予敘明。
貳、實體事項：
一、原告主張：
（一）被告就訟爭房地於74年1月28日登記第三順位抵押權人，
      債權範圍依序為被告甲○○2分之1、丙○○100分之7、丑
      ○○100分之11、己○○100之10、陳合泰100分之8、被繼
      承人董須銘100分之5（由被告辛○○○、庚○○、壬○○
      、癸○○、及子○○繼承)、戊○○100分之5、乙○○100
      分之3、辰○○100分之1，權利價值為本金最高限額1億4
      800萬元，存續期間自74年1月21日至77年1月20日之最高
      限額抵押權（下稱系爭抵押權），依修正後民法第881條
      之1第1項規定，若最高限額抵押權所擔保之債權並不存在
      ，基於抵押權之從屬性，抵押權人不得行使抵押權。於本
      院民事執行處拍賣期間，被告均未就系爭抵押權所擔保之
      債權，提出任何債權證明文件行使系爭抵押權。而被告於
      大能公司申報破產債權期間，均未能提出相關證明文件，
      佐證系爭抵押權所擔保之債權確係存在，經原告向破產執
      行法院依法提出聲明異議後，被告申報對大能公司之破產
      債權，均遭破產執行法院裁定予以剔除而不得列入破產債
      權分配，足證系爭抵押權所擔保之債權並不存在。茲詳述
      如下：
    1.原告於95年10月25日被選任職司大能公司破產管理事務後
      ，旋依破產執行法院於95年10月26日製發之公告事項第五
      項所定之申報債權時間（95年11月16日起至95年12月15日
      止），撰擬通知申報債權函，其內載明：「請檢附債權申
      報書（如附件）暨其債權證明文件影本，諸如票據（含退
      票理由單）、借據、法院之本票裁定、支付命令或判決暨
      其確定證明書、或其他得以證明債權之文件，於前述債權
      申報期間內向本破產管理人申報債權」等語，並檢附債權
      申報書，於95年11月10日寄發予全體破產債權人。
    2.惟被告甲○○、己○○二人，於前述大能公司申報破產債
      權期間，僅以債權申報書之表格，未檢附任何債權證明文
      件，向原告申報債權，經原告通知補正而未補正後，原告
      依法向破產執行法院，就其等申報之債權聲明異議，經破
      產執行法院略以：「按債之全部消滅者，債務人得請求返
      還或塗消負債之字據，其僅一部消滅或負債字據上載有債
      權人他項權利者，債務人得請求將消滅事由記入字據，民
      法第308條第2項定有明文，依此，債權人行使債權，請求
      返還債務，應向債務人提出其債權存在之證明文件，如未
      提出債權，自不能對債務人行使債權，請求清償」等語，
      裁定其等債權應予剔除，不得列入破產債權分配在案。故
      而，被告甲○○、己○○二人對大能公司既無任何債權存
      在，則其等對大能公司主張之抵押權業因失所附麗而消滅
      。
    3.被告丙○○、丑○○、丁○○、戊○○四人，於大能公司
      申報破產債權期間，均檢附本票影本暨他項權利證明書影
      本，向原告申報破產債權。惟其等所提出之本票均未填寫
      發票日，參照票據法第11條第1項前段、第120條第1項第6
      款暨最高法院90年台抗字第37號判例意旨可知，其等所提
      示之本票，皆為無效之票據，依法不得據此主張權利。此
      亦為破產執行法院所肯認，於96年4月11日裁定其等申報
      之債權應予剔除，不得列入破產債權分配在案。
    4.被告乙○○、辰○○及庚○○、壬○○、癸○○、子○○
      等人，於大能公司申報破產債權期間，經原告通知後，均
      未申報任何債權。故而，系爭抵押權所擔保之債權，其等
      業因未能提出債權存在之證明文件，並不存在。
（二）又依本院民事執行處所製發之系爭分配表附註欄第3點載
      明：「第三順位抵押權人共九位…均未向本院陳報其抵押
      債權額，故按登記之抵押權最高限額既各該抵押權人債權
      範圍列入」等語，足證被告等並無任何對破產人大能公司
      之債權，故而並未提出債權證明文件行使抵押權。另衡酌
      被告等人經通知而未依限於長達一個月之破產債權申報期
      限內，向原告提示系爭抵押權之原因關係證明文件，致遭
      破產執行法院裁定予以剔除，不得列入破產債權分配等情
      ，益證被告等人所享有之系爭抵押權，並無擔保之債權存
      在。故被告等人共同對大能公司行使之系爭抵押權，業因
      其所附麗之債權不存在，故其等列入本院民事執行處製發
      之系爭分配表內次序5至13執行費合計新臺幣（下同）158
      ,762 元，及次序20至28被告13人第三順位抵押權列入分
      配之金額合計19,845,237元，均應予以剔除等語。並聲明
      ：如主文第1項所示。
（三）對被告甲○○、丙○○、丑○○、丁○○、戊○○、辰○○（下稱被告甲○○等六人）答辯之陳述：
    1.被告甲○○等六人就系爭抵押權所擔保消費借貸關係存在
      之證明，僅能提出訴外人即原大能公司總經理寅○○所開
      立之借據（下稱系爭借據）一紙為證。惟該借據內並未載
      明大能公司業已收訖其等所交付之借款，以及被告各人究
      竟借款之數額為何，而被告亦未提出其他書件佐證其等確
      有交付借款予大能公司之事實，故仍無法證明大能公司與
      被告間成立消費借貸關係。被告己○○於原告起訴後，甚
      至親書信函向本院陳明其非大能公司之債權人。
    2.被告甲○○等六人所提系爭借據，其內並未蓋印大能公司
      之公司大章，甚且，其內所約定之借貸金額及條件與被告
      等人前向原告等所申報之破產債權全不相符，益證大能公
      司與被告間顯然未存有任何消費借貸合意。
    3.依系爭借據第1條至第4條所載，被告等人同意出借予大能
      公司之金額為1億4800萬元，且約定不收取利息、遲延利
      息、違約金。再參照系爭借據第6條所訂之債權比例，換
      算被告等人依系爭借據所載得對大能公司主張之債權，分
      別為被告甲○○7400萬元；被告丙○○1036萬元；被告丑
      ○○1628萬元；被告己○○1480萬元；被告丁○○1184萬
      元；被告辛○○○等5人740萬元；被告戊○○740萬元；
      被告乙○○444萬元；被告辰○○148萬元。則由被告等人
      所出借予大能公司之金額，少則數百萬元，多則達上千萬
      元之譜，惟其等是否有此資力可出借如此鉅款，並同意大
      能公司無需支付任何利息，已值探究。更啟人疑竇者，被
      告等人先前陳報破產債權之金額，均與系爭借據之金額不
      符：其中被告甲○○於95年12月5日未檢附任何憑證及委
      託書，即由訴外人陳昭如代為申報破產債權本金565萬元
      ，利息565萬元。但甲○○享有抵押權1億4800萬元之2分
      之1，即7400萬元；若甲○○果有高達7400萬元之借款債
      權，何以僅申報本金565萬元？且代為申報之陳昭如未具
      委託書，甲○○之印章亦未見蓋用於申報書上？被告己○○於95年12月5日，未檢附任何憑證及委託書，亦由陳昭
      如代為申報破產債權本金1180萬元，利息1180萬元，顯然
      與系爭借據所示己○○1480萬元之債權本金及享有10分之
      1抵押權1480萬元之金額不符，而其陳報利息，亦與不收
      取利息之約定不符。被告丙○○、丑○○、丁○○、戊○○四人，雖檢附委託書委由第三人陳昭如同於95年12月5
      日代為申報債權，惟其等所申報之債權金額亦與抵押權所
      擔保之金額及系爭借據之金額不符。如丙○○申報本金90
      0萬元，利息900萬元，但借據換算本金金額1036萬元，不
      收利息。丑○○申報本金800萬元，利息800萬元，但借據
      換算金額1628萬元，不收利息。丁○○申報本金930萬元
      ，利息930萬元，但借據換算金額1184萬元，不收利息。
      戊○○申報本金790萬元，利息790萬元，但借據換算金額
      740萬元，不收利息。則由債權人於出借如此鉅款予大能
      公司後，焉有不知其出借之本金若干及約明不收取利息之
      理？
    4.系爭借據於立借據人及總經理處，雖有手寫之「大能股份
      有限公司」及「寅○○」字樣，惟其上並未蓋印大能公司
      之公司大章及負責人之印章，衡諸一般商業借貸常理，貸
      與人為確保自身權益及避免日後訴訟上舉證之困難，斷無
      可能於借款人為公司法人時，仍同意公司法人得於借據上
      無庸蓋印公司大章之可能。基此，被告等人所提系爭借據
      之真實性，確屬有疑。
二、被告方面：
（一）被告甲○○等六人則以：被告甲○○等六人係大能公司名
      下所有訟爭房地之第三順位最高限額抵押權人，故對於訟
      爭房地係屬具有別除權性質之債權人，依破產法第108條
      第2項規定，被告甲○○等六人行使系爭抵押權，毋庸依
      破產程序為之，故台灣台北地方法院裁定被告甲○○等六
      人之債權不存在，即失所憑據。況該裁定並無實體上確定
      之效力，則原告據以主張被告甲○○等六人之債權不存在
      ，自無理由，實則被告甲○○等六人對大能公司之債權，
      除原有已提出之他項權利證明書與本票外，尚有系爭借據
      ，故本票縱因未載發票日而影響其效力，但被告甲○○等
      六人對大能公司之借貸債權，仍有系爭借據證明，故被告
      甲○○等六人於訟爭房地拍定而受有之優先分配權利，自
      屬合法正當，原告之訴無理由等語，資為抗辯。並聲明：
      駁回原告之訴。
（二）被告己○○未於言詞辯論期日到場，據其提出書狀陳述略
      以：伊非大能公司之債權人，與大能公司並無任何借貸、
      投資，原告所陳伊與大能公司債權不存在，乃屬實情等語
      。
（三）被告乙○○、辛○○○、庚○○、壬○○、癸○○、子○○未於言詞辯論期日到場，亦未提出書狀為聲明及陳述。
三、得心證之理由：
    本件兩造所爭執之處，應在於大能公司有無於74年1月間向
被告借用1億4800萬？
（一）原告主張大能公司未曾向被告借用1億4800萬，而認大能
      公司與被告間並無此項消費借貸關係存在之事實。然被告
      甲○○等六人否認其事，並抗辯：大能公司於74年1月間
      向被告借款1億4800萬等情。按確認法律關係不存在之訴
      ，如被告主張其法律關係存在時，應由被告負舉證責任；
      又主張法律關係存在之當事人，僅須就該法律關係發生所
      須具備之特別要件，負舉證之責任，至於他造主張有利於
      己之事實，應由他造舉證證明，業經最高法院42年臺上字
      第170號及48年臺上字第887號判例分別闡釋甚明。復按，
      「稱消費借貸者，謂當事人一方移轉金錢或其他代替物之
      所有權於他方，而約定他方以種類、品質、數量相同之物
      返還之契約，民法第474條第1項定有明文。本件被告甲○○等六人謂大能公司曾於74年1月間向被告借用1億8400萬
      元之事實，既為原告所否認，則依舉證責任分配之原則，
      自應由主張有此項金錢借貸關係存在之被告甲○○等六人
      ，就其發生所須具備之特別要件即金錢之交付及雙方借貸
      意思表示互相一致負舉證之責任。經查：
（二）原告主張之前開事實，業據其提出與所述相符之台中縣大
      甲鎮○○段1017地號地籍謄本、台灣台北地院95年10月26
      日95執破字第28號公告、通知申報債權函暨債權申報書、
      台灣郵政交寄大宗掛號函件執據節本、被告甲○○、己○○之債權申報書、被告丙○○、丑○○、丁○○、戊○○
      之債權申報文件、台北地院96年度執破聲字第1號民事裁
      定等影本為證，並經本院依職權調閱本院95年度執子字第
      41406號清償債務強制執行事件卷宗查明無誤，而被告己○○雖未於言詞辯論期日到場，惟其於96年11月26日向本
      院提出書狀表示：伊非大能公司之債權人，與大能公司並
      無任何借貸、投資，原告所陳伊與大能公司債權不存在，
      乃屬實情等語，另被告乙○○、辛○○○、庚○○、壬○○、癸○○、子○○已於相當時期受合法之通知而未於言
      詞辯論期日到場，亦未提出準備書狀為任何爭執，依民事
      訴訟法第280條第3項準用第1項規定，視同自認原告主張
      之事實，至於被告甲○○等六人所辯：大能公司曾於74年
      1月間向被告借用1億8400萬元云云，固據其提出系爭借據
      為證，惟系爭借據僅有大能公司總經理寅○○之簽名，並
      未蓋印大能公司之公司大章，且亦未載明大能公司業已收
      訖其等所交付之借款，則大能公司與被告間有無成立消費
      借貸關係，即非無疑；況其所約定之借貸金額及條件與被
      告等人前向原告等所申報之破產債權全不相符，益證大能
      公司與被告間顯然未存有任何消費借貸合意。此外，被告
      甲○○等六人就其與大能公司有借貸意思表示互相一致，
      及其有交付借款與大能公司之事實，復未能舉證以實其說
      ，則其舉證責任即有未盡，其前開所辯，尚難採信，原告
      之主張自堪信為真實。
（三）按最高限額抵押契約定有存續期間者，其期間雖未屆滿，
      然若其擔保之債權所由生之契約已合法終止或因其他事由
      而消滅，且無既存之債權，而將來亦確定不再發生債權，
      其原擔保之存續期間內所可發生之債權，已確定不存在，
      依抵押權之從屬性，應許抵押人請求抵押權人塗銷抵押權
      設定登記（最高法院著有83年台上字第1055號判例參照）
      。系爭抵押權為一最高限額抵押權，其存續期間自74年1
      月21日至77年1月20日，均如前述，則系爭抵押權之期間
      業已屆滿，而原告主張系爭抵押權已因所擔保被告與大能
      公司之消費借貸關係不存在而失所附麗，應屬可採。從而
      ，原告訴請本院民事執行處製發之系爭分配表內次序5至1
      3執行費合計158,762元及次序20至28第三順位抵押權分配
      款合計19,845,237元，均應予以剔除，為有理由，應予准
      許。
（四）本件訴訟費用額確定為188,088元，由敗訴之被告負擔。
四、訴訟費用負擔之依據：民事訴訟法第85條第1項前段。
中    華    民    國    97    年    7     月    3     日
                  民事第二庭    法  官  楊國精
正本係照原本作成。
如對本判決上訴，須於判決送達後20日內向本院提出上訴狀。
中    華    民    國    97    年    7     月    3     日
                                書記官


司法院資訊處製作；財團法人民間司法改革基金會備份。
